【裁判字號】    95,訴,371
【裁判日期】    950517
【裁判案由】    台灣地區與大陸地區人民關係條例
【裁判全文】
臺灣臺北地方法院刑事判決               95年度訴字第371號
公  訴  人  臺灣臺北地方法院檢察署檢察官
被      告  甲○○
上列被告因違反台灣地區與大陸地區人民關係條例案件，經臺灣
臺中地方法院檢察署檢察官提起公訴（94年度撤緩偵字第321號
，含94年度撤緩偵字第275號、94年度撤緩字第187號、93年度偵
字第4841號），臺灣臺中地方法院判決管轄錯誤移送本院，被告
就被訴事實為有罪之陳述，經本院合議庭裁定由受命法官以簡式
審判程序審理，判決如下：
    主  文
甲○○共同違反不得使大陸地區人民非法進入臺灣地區之規定，
處有期徒刑壹年貳月，緩刑參年。
    事  實
一、甲○○明知其與大陸地區女子李巧明（業經緩起訴處分確定
    ）均無結婚之真意，雙方於民國92年9月29日在大陸地區福
    建省寧德市公證處登記結婚之婚姻關係係出於通謀虛偽意思
    表示，為獲得以假結婚方式使李巧明非法來台之不法對價新
    台幣（下同）6萬元，竟與臺灣地區綽號「阿國」之成年男
    子、大陸地區自稱「毛小姐」之成年人（均姓名年籍不詳）
    共同基於使大陸地區女子非法進入台灣地區之犯意聯絡，渠
    等並與大陸地區女子李巧明共同基於使公務員登載不實事項
    於職務上所掌公文書之犯意聯絡，委由甲○○將大陸地區福
    建省寧德市公證處核發之（2003）寧證字第2582號結婚公證
    書，持向「財團法人海峽交流基金會」（下稱海基會）取得
    認證證明後，於92年10月28日持業經海基會認證之上開大陸
    地區福建省寧德市公證處結婚公證書等文件，前往台北市文
    山區第二戶政事務所，填具「結婚登記申請書」辦理本人與
    李巧明之結婚登記，使該戶政事務所不知情之承辦公務員誤
    將內容不實之結婚關係，登載於職務所掌之戶籍登記簿、戶
    籍謄本等公文書，足以生損害於戶政機關關於結婚登記等戶
    政資料管理之正確性。嗣甲○○等人旋共同基於行使使公務
    員登載不實事項於職務上所掌公文書之概括犯意聯絡，由甲
    ○○於92年10月28日自任李巧明進入臺灣地區保證責任之保
    證人，持上開台北市文山區第二戶政事務所核發之戶籍謄本
    ，向台北市政府警察局文山分局員警行使，使不知情之承辦
    員警於形式查核後，將「甲○○稱：渠與被保人李巧明係夫
    妻關係。願意完全負起保證人責任」之不實事項，登載於甲
    ○○填寫之「大陸地區人民進入臺灣地區保證書」之「對保
    或證明機關（構）簽註意見欄」，足生損害於警察機關查核
    之正確性。得逞後，甲○○又於92年11月某日，檢具「大陸
    地區人民進入臺灣地區旅行證申請書」、「大陸地區人民進
    入台灣地區保證書」、「結婚公證書」、「財團法人海峽交
    流基金會證明」、「戶籍謄本」等文件，向內政部警政署入
    出境管理局（下稱入出境管理局）申請核准李巧明來台探親
    而為行使，致入出境管理局該管公務員不知結婚有假，而將
    「92年9月29日結婚」等內容登載於收為附件之上開旅行證
    申請書之公文書，據以發給「中華民國臺灣地區旅行證」（
    許可證號：0000000000），使大陸地區女子李巧明因而得於
    93年1月25日持上開「中華民國臺灣地區旅行證」，向高雄
    機場（起訴書誤載為桃園中正國際機場）之海關人員行使，
    而以配偶探親名義非法進入臺灣地區，足以生損害於各該機
    關對於大陸地區人民入境管理之正確性。李巧明來台後，於
    93年2月28日晚間10時40分許，為警在台中市○○路與市○
    路口盤查查獲，始循線查悉上情。
二、案經台中市政府警察局報請臺灣台中地方法院檢察署檢察官
    偵查向臺灣臺中地方法院起訴，經該院判決管轄錯誤，移送
    本院審理。
    理  由
壹、程序方面：
一、經查，被告甲○○因本件違反臺灣地區與大陸地區人民關係
    條例等案件，前經臺灣台中地方法院檢察署檢察官以93年度
    偵字第4841號為緩起訴處分，並經臺灣高等法院檢察署於93
    年4月20日以93年度上職議字第1693號為駁回處分確定，有
    該緩起訴處分書及臺灣高等法院檢察署處分書在卷足憑（見
    93 年度偵字第4841號偵查卷第127至134、138頁）。被告於
    緩起訴確定後，未於期限內向指定之財團法人犯罪被害人保
    護協會臺灣臺中分會支付10萬元，違背刑事訴訟法第253條
    之2第1項第4款規定，經該署檢察官以94年度撤緩字第187號
    撤銷緩起訴處分確定，有撤銷緩起訴處分書可佐（見94年度
    撤緩字第187號偵查卷第2頁）。
二、此一撤銷緩起訴處分之處分書於94年7月5日及同年6月22日
    以寄存方式向被告為送達，寄存於台北市政府警察局文山第
    二分局景美派出所，並作送達證書黏貼於應受送達人住居所
    門首，有送達證書附卷可參（見94年度撤緩字第187號偵查
    卷第10、12頁）。足認檢察官上開緩起訴處分業經撤銷，本
    件起訴程序合法，核先敘明。
貳、實體方面：
一、上揭事實，業據被告迭於警偵訊及本院審理時自白：「（問
    ：據警方調查發現你是否為人頭老公？你是否願意向警方坦
    承？）是。願意向警方坦承。（問：你是有拿取人頭費用？
    費用多少？）有，拿取人頭費用6萬元。（問：你的人頭費
    用是何人所給？）阿國拿給我的。‧‧‧因為我缺錢，阿國
    主動找我去人頭老公。‧‧‧（問：到達時由何人接機？你
    們到大陸的費用由何人支出？）是有一位姓毛的小姐接機，
    都是由阿國一人包辦的。‧‧‧（問：李巧明來台辦理的手
    續，是由何人辦理？）是我自己去辦理，阿國是以電話教我
    如何辦理手續，不曾陪我一起去。‧‧‧（問：李巧明來台
    後，是由何人接機？）是我和阿國一起去，由阿國開一部‧
    ‧車子載我去高雄接李巧明」、「（問：與李巧明是否假結
    婚？）是。（問：有無向相關單位填寫大陸人民進入臺灣保
    證書、結婚登記申請書、‧‧旅行證申請書？）有」及「（
    問：你與大陸地區女子假結婚，是何人介紹？）綽號阿國約
    40歲的男子。（問：有無跟一位毛小姐的人見面？）（在）
    大陸有見過面，其約40幾歲的婦女。‧‧‧阿國交代說毛小
    姐會在機場接我們。（問：到大陸的費用誰支付？）阿國支
    付的。（問：你當假結婚的人頭有何好處？）拿到6萬元的
    報酬，是阿國支付的」等語不諱（見93年度偵字第4841號偵
    查卷第33至36頁、94年度撤緩偵字第321號第6頁、本院95年
    5月3日審判筆錄第4頁），核與證人即另案被告李巧明於警
    詢中供稱：「他（指被告）‧‧‧到大陸辦結婚，是由毛小
    姐帶我們一起去辦的。‧‧‧（問：你結婚來台所需費用為
    何？由何人先代為支出？是否言明如何歸還？）我從大陸來
    都沒花錢，我有問阿國要多少錢才能還清，阿國隨便跟我講
    約10幾萬。來臺灣的費用都是阿國支出，說要上班賺錢還他
    」等語相符（同上偵查卷第10至13頁），且有結婚登記申請
    書、財團法人海峽交流基金會（九二）中核字第056356號證
    明、大陸地區福建省寧德市公證處（2003）寧證字第2582號
    公證書、大陸地區人民進入臺灣地區保證書、戶籍謄本、被
    告及李巧明之入出境查詢資料等文件（同上偵查卷第81至83
    、85、88、92至94），資為佐證。足認被告出於任意性之自
    白，確與事實相符，可得採為證據。本件事證明確，被告上
    開犯行堪以認定，應予依法論科。
二、按臺灣地區與大陸地區人民關係條例第79條第1項處罰違反
    同條例第15條第1款所定使大陸地區人民非法進入臺灣地區
    罪，凡非經合法手續進入者皆包含之，使大陸地區人民以假
    結婚真入境之脫法方式，進入臺灣地區，即該當此罪，非以
    偷渡者為限（最高法院92年度台上字第40號判決參照）。次
    按「大陸地區人民進入臺灣地區保證書」，其所載內容係保
    證人對於被保人來臺後負多項保證責任，如有違反，保證人
    願接受法令懲處等文字，固屬私文書（最高法院70年台上字
    第221號判例意旨參照），惟查該保證書應送保證人戶籍地
    警察機關辦理對保手續，保證書下方之「對保或證明機關（
    構）簽註意見欄」，係由辦理對保之派出所警勤區警員審核
    當事人資料後，將保證人是否虛設戶籍及有無擔任保證人之
    資格加註並核章，此觀大陸地區人民進入臺灣地區許可辦法
    第15條、第16條規定即明，故該保證書之「對保或證明機關
    （構）簽註意見欄」部分，係公文書之性質，可堪認定。再
    者結婚應以當事人之一方為申請人，為結婚之登記，戶籍法
    第17條及第35條分別定有明文；而登記之際並應提出證明文
    件與戶政機關查驗後，即應予以登載，戶籍法施行法第13條
    第2項、第17條亦定有明文，是關於結婚戶籍登記，戶籍機
    關僅有形式審查權而無實質審查權，此觀之戶籍法第54條規
    定申請人故意為不實之申請，應處銀元9千元以下罰鍰自明
    。是明知無結婚之實，卻使戶政機關之公務員為結婚之登記
    ，自構成刑法第214條之明知不實事項使公務員登載不實罪
    。至入出境管理局受理人民入出境申請，以書面審查為原則
    ，實質審查為例外，足證入出境管理局對於是否核發中華民
    國臺灣地區旅行證予大陸地區人民持以入境，尚須為實質審
    查，非一經當事人提出申請，即須一律登載並據以核發臺灣
    地區旅行證，此部分尚無成立刑法第214條之明知不實事項
    使公務員登載不實罪之餘地，起訴書指訴被告另使「入出境
    管理局在發給李巧明之『中華民國臺灣地區旅行證』（證號
    ：0000000000）上登載『事由：探親』等不實事項」，因認
    並犯刑法第214條之罪，尚有未洽，惟尚無庸另為判決無罪
    之諭知。
三、臺灣地區與大陸地區人民關係條例於修正後，經總統於92年
    10月29日公布全文96條，視為制定新法，其中同條例第79條
    規定經行政院令發佈自同年12月31日起生效施行。被告辦理
    假結婚登記及申請大陸地區女子李巧明以探親名義來台之犯
    行，雖發生於92年10月、11月間，然李巧明係於93年1月25
    日非法進入臺灣地區，當時同條例第79條規定既已生效施行
    ，就使大陸地區女子非法進入台灣地區之犯行，自應適用新
    法，尚無新舊法比較之問題。核被告利用假結婚方式，使大
    陸地區女子李巧明非法進入臺灣地區之所為，係違反臺灣地
    區與大陸地區人民關係條例第15條第1款規定，應依同條例
    第79條第1項之使大陸地區人民非法進入臺灣地區罪處斷。
    被告以上開內容不實之結婚事項，向戶政機關申請結婚登記
    ，並持戶籍謄本向警察機關及入出境管理局行使之所為，係
    犯刑法第216條、第214條之行使使公務員登載不實事項於所
    掌公文書罪。被告辦理不實之結婚登記後，復將內容不實之
    戶籍謄本持以向公務員台北市政府警察局文山分局及入出境
    管理局行使，使公務員登載不實事項之低度行為，為行使之
    高度行為所吸收，不另論罪。被告與真實姓名年籍資料不詳
    綽號「阿國」及「毛小姐」之成年人，就使大陸地區女子李
    巧明非法進入臺灣地區之犯行，彼此間有犯意聯絡及行為分
    擔，與「阿國」、「毛小姐」及李巧明等人對於行使使公務
    員登載不實之犯行，有犯意聯絡及行為分擔，應各論以共同
    正犯。又被告先後二次行使內容不實之上開戶籍謄本、大陸
    地區人民進入台灣地區保證書之行為，時間緊接，手段相同
    ，觸犯構成要件相同之罪名，顯係基於初始同一犯罪計劃下
    之概括犯意反覆為之，應依連續犯之規定論以一罪。被告所
    犯使大陸地區人民非法進入臺灣地區罪及行使使公務員登載
    不實事項於所掌公文書罪，有方法目的之牽連關係，應從一
    較重之使大陸地區人民非法進入臺灣地區罪處斷。爰審酌被
    告因不堪金錢誘惑，甘為人頭丈夫，與綽號「阿國」及「毛
    小姐」共同利用假結婚方式，使大陸地區女子李巧明非法進
    入台灣地區，犯罪情狀雖非輕微，然犯後自白犯行不諱，協
    助相關機關釐清案情，堪認態度良好，實際犯罪所得6萬元
    ，及工商畢業、生活狀況不佳等一切情狀，量處如主文所示
    之刑。又被告素行良好，前未曾受有期徒刑以上刑之宣告，
    有臺灣高等法院被告前案紀錄表可考，審其因缺錢花用，一
    時失慮致罹刑章，犯後自始坦承犯行，並深表悔意，經此偵
    審程序，當知所警惕，信無再犯之虞，本院認所宣告之刑，
    以暫不執行其刑為適當，併諭知緩刑3年之宣告，以啟自新
    。至被告犯罪所得6萬元，均未扣案，且據被告於本院供稱
    業均用以償還信用卡欠債，又無證據證明現尚存在，尚無庸
    另為沒收之諭知。
據上論斷，應依刑事訴訟法第273條之1第1項、第299條第1項前
段，臺灣地區與大陸地區人民關係條例第79條第1項，刑法第11
條前段、第28條、第216條、第214條、第55條、第41條第1項前
段、第74條第1款，罰金罰鍰提高標準條例第1條前段、第2條，
判決如主文。
本案經檢察官詹喬偉到庭執行職務
中    華    民    國    95    年    5     月    17    日
                  刑事第一庭    法  官  吳秋宏
以上正本證明與原本無異。
如不服本判決，應於判決送達後10日內，向本院提出上訴狀。
                                書記官  高菁菁
中    華    民    國    95    年     5    月    17    日
附錄本案論罪科刑法條全文：
臺灣地區與大陸地區人民關係條例第15條
左列行為不得為之：
一  使大陸地區人民非法進入臺灣地區。
二  招攬臺灣地區人民未經許可使之進入大陸地區。
三  使大陸地區人民在臺灣地區從事未經許可或與許可目的不符
    之活動。
四  僱用或留用大陸地區人民在臺灣地區從事未經許可或與許可
    範圍不符之工作。
五  居間介紹他人為前款之行為。
臺灣地區與大陸地區人民關係條例第79條
一違反第15條第1款規定者，處1年以上7年以下有期徒刑，得併
  科新臺幣一百萬元以下罰金。
二意圖營利而犯前項之罪者，處3年以上10年以下有期徒刑，得
  併科新臺幣五百萬元以下罰金。
三前二項之首謀者，處5年以上有期徒刑，得併科新臺幣一千萬
  元以下罰金。
四前三項之未遂犯罰之。
五中華民國船舶、航空器或其他運輸工具所有人、營運人或船長
  、機長、其他運輸工具駕駛人違反第15條第1款規定者，主管
  機關得處該中華民國船舶、航空器或其他運輸工具一定期間之
  停航，或廢止其有關證照，並得停止或廢止該船長、機長或駕
  駛人之職業證照或資格。
六中華民國船舶、航空器或其他運輸工具所有人，有第1項至第4
  項之行為或因其故意、重大過失致使第三人以其船舶、航空器
  或其他運輸工具從事第1項至第4項之行為，且該行為係以運送
  大陸地區人民非法進入臺灣地區為主要目的者，主管機關得沒
  入該船舶、航空器或其他運輸工具。所有人明知該船舶、航空
  器或其他運輸工具得沒入，為規避沒入之裁處而取得所有權者
  ，亦同。
七前項情形，如該船舶、航空器或其他運輸工具無相關主管機關
  得予沒入時，得由查獲機關沒入之。
刑法第214條
明知為不實之事項，而使公務員登載於職務上所掌之公文書，足
以生損害於公眾或他人者，處三年以下有期徒刑、拘役或五百元
以下罰金。
刑法第216條
行使第210條至第215條之文書者，依偽造、變造文書或登載不實
事項或使登載不實事項之規定處斷。


司法院資訊處製作；財團法人民間司法改革基金會備份。
